【裁判字號】    99,破抗,1
【裁判日期】    990610
【裁判案由】    宣告破產
【裁判全文】
臺灣高等法院臺南分院民事裁定           99年度破抗字第1號
抗 告 人  甲○○
上列抗告人因聲請宣告破產事件，對於中華民國九十九年二月十
一日臺灣嘉義地方法院所為裁定（九十九年度破更字第一號），
提起抗告，本院裁定如下：
    主  文
抗告駁回。
抗告程序費用新臺幣壹仟元由抗告人負擔。
    理  由
一、抗告意旨略以：有關債務清冊第六、七項之債務新台幣（下
    同）五百二十六萬三千五百四十九元，伊僅係擔保債務並非
    主債務人，主債務人統瀚企業有限公司（下稱統瀚公司）目
    前仍有部分財產可以清償，因此第六、七項之債務不能列入
    伊之債務。蓋若此等債務同時列伊及統瀚公司之債務，則有
    重複計算之嫌。又伊所有嘉義市○村段九三七地號及九三七
    之一地號等二筆土地及其上之同段三三二建號建物二棟（含
    房屋及廚房）已拍定，而該強制執行之執行名義係拍賣抵押
    物，抵押物拍賣程序終結，抵押權亦失所附麗，原審仍將該
    抵押權金額列入計算，顯有錯誤；且不動產價值，拍賣與現
    實之交易價格（即市價）有相當之距，原審逕以拍賣之金額
    作為不動產之價值，代理人亦曾向前審陳明，該不動產因馬
    路拓寬，市值甚高。原審未能考量亦未經鑑價，顯非妥適。
    本件若經鑑價，伊深信該不動產價值扣除別除權後，尚有餘
    款，何以謂本件無可構成破產財團之財產？原審遽行駁回伊
    之聲請，顯有不當，爰提起抗告等語。
二、按破產，對債務人不能清償債務者，宣告之；破產宣告時屬
    於破產人之一切財產，及將來行使之財產請求權；破產宣告
    後，破產終結前，破產人所取得之財產，為破產財團；財團
    費用及財團債務，應先於破產債權，隨時由破產財團清償之
    ，破產法第五十七條、第八十二條第一項、第九十七條分別
    定有明文。因之破產程序乃於債務人不能清償其債務時，為
    使多數債權人獲得平等滿足，並兼顧債務人之利益，而就債
    務人之總財產，由法院參與其事而使多數債權人之債權獲得
    平等受償之謂。又依破產法第九十五條、第九十六條規定，
    財團費用為：(一)因破產財團之管理、變價及分配所生之費
    用。(二)因破產債權人共同利益所需審判上之費用。(三)破
    產管理人之報酬。(四)破產人及其家屬之必要生活費及喪葬
    費。財團債務為：(一)破產管理人關於破產財團所為行為而
    生之債務。(二)破產管理人為破產財團請求履行雙務契約所
    生之債務，或因破產宣告後應履行雙務契約而生之債務。(
    三)為破產財團無因管理所生之債務。(四)因破產財團不當
    得利所生之債務。在破產宣告前，對於債務人之財產有抵押
    權者，就其財產有別除權；有別除權之債權人，不依破產程
    序而行使權利，破產法第一百零八條復有明文。又債務人之
    資產已不足清償稅捐等優先債權，他債權人更無受償之可能
    ，倘予宣告破產，反而須優先支付破產財團之管理、分配所
    生之費用及破產管理人之報酬等財團費用，將使破產財團之
    財產更形減少，優先債權人即稅捐機關之債權減少分配或無
    從分配，其他債權人更無在破產程序受分配之可能，顯與破
    產制度之本旨不合（最高法院九十八年六月三十日九十八年
    度第四次民事庭會議(一)決議參照）。是如構成破產財團之
    債務人財產，明顯不足清償破產財團費用及財團債務時，依
    破產法第一百四十八條規定，法院於宣告破產後，隨即須同
    時宣告破產程序終止，此無異徒增破產程序及費用之浪費，
    且無益於債務人及其他債權人。因之，參照破產制度之目的
    、功能及上開說明，聲請宣告破產已無實益時，自應以裁定
    駁回其聲請（司法院院字第一五○五號解釋、最高法院八十
    六年度台抗字第四七九號裁定意旨參照）。
三、經查：
(一)抗告人所積欠之債務為：華南銀行股份有限公司（下稱華
    南銀行）借款債務九百三十三萬八千六百五十九元及利息、
    違約金華南銀行連帶保證債務三百七十二萬六千六百十二
    元及利息、違約金永豐商業銀行股份有限公司（下稱永豐
    銀行）借款債務三百零四萬九千零四十一元、利息及違約金
    臺灣新光商業銀行股份有限公司（下稱臺灣新光銀行）嘉
    義分行借款債務五十一萬三千九百二十二元、鄭哲偉借款
    債務二百二十萬元、黃紹聰借款債務二百五十萬元及利息
    、臺中銀行股份有限公司（下稱臺中銀行）斗南分公司連
    帶保證債務一百五十三萬七千五百四十九元及利息、違約金
    萬泰商業銀行股份有限公司連帶保證債務一百三十四萬六
    千六百七十二元及利息、違約金合作金庫銀行股份有限公
    司連帶保證債務三十八萬七千五百零六元及利息、違約金
    新加坡商星展銀行股份有限公司連帶保證債務三十萬八千三
    百三十九元及利息、違約金，有債務清冊、各債權人陳報債
    權狀暨借款證明文件附卷可參（見原審破字卷第六頁、
    見原審破字卷第一○○至至一三一頁、見原審破字卷第一
    三二至一四一頁、見原審破字卷第一四三至一五五頁、
    見原審破字卷第八六至八九頁、見原審破字卷第一八○至
    一八三頁、見原審破字卷第二○○至二○四頁、見原審
    破字卷第一五六至一五七頁、見原審破字卷第一六二至一
    七一頁、見原審破字卷第一七二至一七九頁），抗告人之
    債務合計為二千四百九十萬八千三百元。
(二)抗告人雖擁有六筆土地及二棟建物，惟均業已設定最高限額
    抵押權，其中嘉義市○村段六三七、六三七之一、六三八及
    六三八之一地號等四筆土地之第一順位抵押權人為華南銀行
    ，最高限額抵押權所擔保之債權金額為一千二百萬元，第二
    順位之抵押權人為臺中銀行，最高限額抵押權所擔保之債權
    金額為一百八十八萬元（見原審破字卷第七至一四頁）；嘉
    義市○村段九三七地號及九三七之一地號等二筆土地及坐落
    其上之同段三三二建號建物二棟（含房屋及廚房）之第一順
    位抵押權人為永豐銀行，最高限額抵押權所擔保之債權金額
    為三百三十六萬元，第二順位之抵押權人為臺灣新光銀行，
    最高限額抵押權所擔保之債權金額為二百七十萬元，第三順
    位之抵押權人為臺中銀行，最高限額抵押權所擔保之債權金
    額為一百八十八萬元，有土地及建物登記謄本在卷可稽（見
    原審破字卷第一五至二○頁）。
(三)又抗告人所有上開不動產中，嘉義市○村段九三七地號及九
    三七之一地號等二筆土地及其上之同段三三二建號建物二棟
    （含房屋及廚房）已拍定，金額為二百二十七萬元，有臺灣
    嘉義地方法院（下稱嘉義地院）九十九年一月十一日嘉院貴
    九八司執實字第一○一九六號函在卷可憑（見原審破更字卷
    第七頁），然第一順位抵押權人永豐銀行之本金債權為三百
    零四萬九千零四十一元（見原審破字卷第一三二頁），足見
    上開不動產於清償抗告人所積欠第一順位抵押權人永豐銀行
    之債務後，已無剩餘；其餘不動產經嘉義地院民事執行處定
    於九十九年三月十七日進行特別變賣程序後之減價拍賣，最
    低拍賣價格一千零五萬八千元，業於同日以一千零二十六萬
    八千八百九十九元拍定，有嘉義地院九十九年二月六日嘉院
    貴九八司執實字第一六四八二號函及拍定案件查詢資料各一
    紙附卷可稽（見原審破更字卷第八至九頁），然第一順位抵
    押權人華南銀行之抵押債權本金九百三十三萬八千六百五十
    九元（見原審破字卷第一○○頁），第二順位抵押權人臺中
    銀行之抵押債權本金一百五十三萬七千五百四十九元（見原
    審破字卷第二○○頁），合計一千零八十七萬六千二百零八
    元（計算式：9,338,659＋1,537,549＝10,876,208），尚未
    計算抵押權人之利息、違約金及土地增值稅，足見上開不動
    產於清償抗告人所積欠抵押債權等部分，已無剩餘。上述抵
    押債權，依破產法第一百零八條規定得行使別除權，亦即得
    不依破產程序而行使其權利，則於上開債權人行使別除權後
    ，上開財產尚不足以清償本件抵押權所擔保之債權，自無剩
    餘財產得加入破產財團。另抗告人自陳其工作所得每月不到
    五千元（見原審破字卷第二一二頁），支應日常生活費用已
    顯窘迫，足見抗告人亦無其他可加入破產財團之財產，堪認
    本件並無可構成破產財團之財產至明。
(四)再按本件如宣告抗告人破產，破產程序一旦進行，破產財團
    除須支付破產管理人之報酬、監查人之報酬外，尚須支付破
    產程序進行所需支出之費用，諸如破產管理人應清查、整理
    債務人之財產狀況，並編造債權及資產表、召開債權人會議
    、行使其他權限等，及支付破產財團之管理變價及分配所生
    之費用、破產債權人共同利益所需審判上之費用等項目，無
    一不以破產財團之財產支出，而本件依抗告人主張除上開六
    筆土地及二棟建物外，已無任何現金、股票、汽車或債權等
    其他財產（見原審破字卷第二一一至二一二頁），雖陳稱：
    名下尚有一部機車，惟衡諸機車價值不高，支付破產程序進
    行所需支出之費用，已有未足，自無財產可供構成破產財團
    ，亦無法清償任何破產債務，參酌首開司法院解釋、最高法
    院決議、裁判要旨及破產法第一百四十八條立法意旨，實難
    認本件有宣告破產之實益及進行破產程序之必要。
(五)綜上所述，本件已無宣告破產之實益及進行破產程序之必要
    ，抗告人遽以聲請宣告破產，自非正當，原審駁回其聲請，
    核無不合。抗告意旨猶執前詞，指摘原裁定不當，求為廢棄
    ，為無理由，應予駁回。
四、據上論結，本件抗告為無理由，依民事訴訟法第四百九十五
    條之一第一項，第四百四十九條第一項、第九十五條、第七
    十八條、裁定如主文。
中    華    民    國    99    年    6     月    10    日
                  民事第一庭      審判長法官  丁振昌
                                      法  官  林永茂
                                      法  官  高明發
上為正本係照原本作成。
本裁定除以適用法規顯有錯誤為理由外，不得再抗告。如提出再
抗告，應於收受送達後10日內委任律師為代理人向本院提出再抗
告狀（須附繕本），並繳納再抗告費新台幣1千元。
中    華    民    國    99    年    6     月    10    日
                                      書記官  王全龍
【附記】
民事訴訟法第495條之1第2項準用同法第466條之1第1、2項規定
：
(1)對於第二審判決上訴，上訴人應委任律師為訴訟代理人。但上
  訴人或其法定代理人具有律師資格者，不在此限。
(2)上訴人之配偶、三親等內之血親、二親等內之姻親，或上訴人
  為法人、中央或地方機關時，其所屬專任人員具有律師資格並
  經法院認為適當者，亦得為第三審訴訟代理人。
民事訴訟法第466條之2第1項：
  上訴人無資力委任訴訟代理人者，得依訴訟救助之規定，聲請
  第三審法院為之選任律師為其訴訟代理人。

司法院資訊處製作；財團法人民間司法改革基金會備份。
